【裁判字號】    90,台上,1915
【裁判日期】    901026
【裁判案由】    所有權移轉登記
【裁判全文】
最高法院民事判決                                九十年度台上字第一九一五號
    上  訴  人  己 ○ ○
                乙 ○ ○
                丙 ○ ○
                庚 ○ ○
                壬 ○ ○
                戊 ○ ○
                丁 ○ ○
                辛○○○
    右八人共同
    訴訟代理人  李振燦律師
    被 上訴 人  甲 ○ ○
右當事人間請求所有權移轉登記事件，上訴人對於中華民國八十九年三月七日台灣高
等法院第二審更審判決（八十八年度重上更(二)字第一二五號），提起上訴，本院判決
如左：
    主  文
原判決廢棄，發回台灣高等法院。
    理  由
本件被上訴人主張：伊於民國六十九年十月六日向上訴人己○○、乙○○、丙○○（
下稱己○○等三人）及其餘上訴人之被繼承人張長壽購買坐落基隆市安樂區○○○段
內寮小段四六七、四六七－一三、四六八－二號三筆土地（以下稱系爭土地）及同小
段四六八－三、四五二、四五三、四五五、四五九、四六五、四五六、－一、－二、
四六七－二、－三、－四、－六、－七、－八、－九、五一六、五一八、五一九、五
二○號等數筆土地，已付清價金，惟上訴人竟拒絕辦理系爭土地及四六八－三號土地
所有權移轉登記等情，爰依買賣之法律關係，求為命上訴人將系爭土地所有權移轉登
記與伊及王錫麟、王廣志、王潔德應有部分各四分之一，並交付系爭土地與伊之判決
（另被上訴人請求上訴人將四六八－三號土地為所有權移轉登記及交付部分，業經第
一審為被上訴人勝訴之判決，未據上訴人聲明不服）。
上訴人則以：被上訴人於簽約時，系爭土地地目均為「田」，早在六十五年十一月八
日即列為實施都市計畫保護區，依修正前土地法第三十條規定，其承受人以能自耕者
為限，而被上訴人於訂約時，並無自耕能力，且買賣契約亦未約定於不能之情形除去
後為給付，其契約無效等語，資為抗辯。
原審將第一審所為被上訴人敗訴部分之判決廢棄，改判如其聲明，係以：系爭土地原
為上訴人己○○等三人及上訴人庚○○、壬○○、戊○○、丁○○、辛○○○之被繼
承人張長壽所共有。張長壽死亡後，已由張家豪等五人於八十二年一月十六日辦妥繼
承登記，各該共有人之應有部分詳如原判決附表所示。己○○等三人及張長壽於六十
九年十月六日與被上訴人簽訂不動產買賣契約書，將系爭土地連同四六八－三號等數
筆土地售予被上訴人，總價金新台幣（下同）六千一百六十萬四千七百十四元。買賣
契約書第七條約定：「買賣登記日期約定六十九年十一月十六日雙方依約切實履行不
得失誤，但登記名義人由甲方（即買受人）自由指定，乙方（即出賣人）不得異議…
…」，被上訴人業已付清全部價金，惟上訴人迄未移轉系爭土地之所有權與被上訴人
或其指定之第三人，為兩造不爭之事實，並有不動產買賣契約書、土地登記簿謄本、
收據可稽，堪信為真實。又被上訴人於六十九年十月六日簽約時，系爭土地地目均為
「田」，有土地登記簿謄本足憑。又土地登記簿備註欄雖載：「奉省地政局六六、四
、四地四字第一六二五五號函及基市府六六、四、十一地用字第二一六六三號函核准
解除農業用地」等語，惟都市計畫法第三十二條第一項所謂「劃定使用區」，具有土
地法編定使用地之同一效力，故公布實施都市計畫之都市土地，毋庸再依土地法規定
編定使用地。而農業發展條例第三條第十一款及內政部所頒「自耕能力證明書之申請
及核發注意事項」第三點規定，依都市計畫法編為保護區地目「田」土地，或依土地
法編定農業用地，均屬農地。系爭土地係於六十五年十一月八日公告實施都市計畫為
保護區，有基隆市政府八十五年七月八日八五基府工都字第○五三四七八號函可稽；
又據基隆市地政事務所八十四年二月二十日（八四）基地所一字第一一三九號函稱：
「六六年四月解除農業用地，係因實施都市計畫依省地政局六六、四、四地四字第一
六二五五號函核准變更編定農業用地為都市土地」等語，堪認系爭土地係屬農地，前
述解除農業用地編定，係因實施都市計畫劃定使用區而無編定之必要，非謂已經非屬
農地。上訴人於六十九年十月六日與己○○等三人及張長壽簽訂買賣契約時，系爭土
地既均為私有農地，依修正前土地法第三十條規定，其承受人以能自耕者為限。而上
訴人訂約當時並無自耕能力，為其不爭之事實。買賣契約書第七條雖僅泛言「登記名
義人由甲方（即買受人）自由指定」，並未具體約定登記與有自耕能力之特定第三人
。然買賣契約書第二條第二款記載：「限於民國六十九年十一月十六日以前乙方（出
賣人）應將有關過戶移轉登記證件（包括抵押權設定證件）備妥蓋章完畢點交甲方（
買受人），甲方即付新臺幣三十萬元與乙方」。而己○○等三人及張長壽亦依約於六
十九年十二月四日設定債權額各為一百萬元之抵押權登記與被上訴人及王錫麒等人，
登記原因發生日為「六十九年十一月十六日」，有土地登記簿謄本足稽。又本件買賣
之土地僅就田地部分有抵押權設定登記，能過戶之建地、林地及道路用地均未設定抵
押，而被上訴人就本件買賣土地價款亦已全部付清，有己○○等三人及張長壽於七十
年三月九日出具之收據載明：「以上全部收到即買賣價款全部收清……嗣後辦理田地
部分土地移轉登記時，如需本人等印鑑證明、戶籍謄本、捺蓋印章等一切手續，均無
條件協助至辦妥移轉登記為止，絕無異議」等語可稽，為上訴人所不爭執。衡以私有
農地之買賣，所有權移轉登記涉及自耕能力問題，為保障土地之順利過戶，或免出賣
人收取價金後爽約而受損失，約定出賣人先將土地設定抵押權登記，與常情無違。參
之價金係土地所有權移轉及交付之對價，買賣契約書第二條第四款約定：「限於林地
登記甲方（買受人）名義即付清尾款……」，且批明：「一、將來開發時乙方（出賣
人）保留部分土地無條件提供合併使用……」等語，上訴人稱係約定出賣之土地將來
欲作整體開發使用，而被上訴人已將買賣價金全數給付完畢等情，足見系爭土地設定
抵押係為擔保田地部分日後過戶，防止出賣人再為處分，並非一般為了所有權移轉登
記曠日廢時之故，而兩造於簽約當時對於被上訴人欠缺自耕能力，農地部分尚不能為
移轉登記，特須以設定抵押權為擔保日後之得為履行移轉有明確認識，並有於日後得
移轉時再行辦理之合意甚明。至於上開收據雖未載明系爭土地買賣當事人雙方於訂約
時明知該土地不能為所有權移轉登記，約定俟將來可以移轉登記時，再行辦理，且立
據時間在訂約之後，惟買賣契約本以當事人有意誠信履行為本旨及常態，況本件土地
買賣契約已有六十九年十一月十六日以前出賣人將有關過戶移轉登記證件備妥蓋章完
畢交付之約定，而系爭土地抵押權設定登記之收件日期為六十九年十二月四日，本件
買賣非農地部分所有權移轉登記之收件日期為七十年二月十一日，並無另於七十年三
月九日之收據再為前開註明之必要，衡情其無非係出賣人收取全部價款後，再次明確
表示就尚不能辦理移轉登記「田」地部分，依原已合意內容，於日後辦理所有權移轉
時全力協助。參諸系爭土地當時已設定抵押權登記，尤可認系爭土地買賣當事人於立
約時，確有「田」地部分先付清價款，日後再為辦理移轉登記之預期及約定，否則焉
有七十年三月九日付清尾款當時，已明知農地不能過戶，竟不作結算扣除農地之價款
，而係雙方均無任何異議「依約」收付全部價金，並再特立據承諾日後願配合辦理移
轉登記？系爭土地於訂約買賣時，既預期於不能之情形除去後為給付，依民法第二百
四十六條第一項但書之規定，其契約仍為有效。系爭土地於七十二年十月七日變更為
住宅區，有基隆市政府八十五年七月八日八五基府工都字第○五三四七八號函足憑，
其不能之情形已經除去。訴外人王錫麒、王廣志、王潔德亦出具同意書載明願為系爭
土地之登記名義人，有同意書可證。從而，被上訴人依買賣之法律關係，請求上訴人
將系爭土地所有權全部移轉登記與被上訴人及其所指定之王錫麒、王廣志、王潔德等
四人所有，應有部分各四分之一，並交付該土地與被上訴人，洵為正當，應予准許等
詞，為其判斷之基礎。
查被上訴人於六十九年十月六日與己○○等三人及已故張長壽簽訂買賣契約，承買系
爭土地，當時系爭土地均為私有農地，為原審確定之事實。依修正前土地法第三十條
規定，系爭土地之承受人以能自耕者為限。雖出賣人己○○等三人及張長壽依約於六
十九年十二月四日將系爭土地設定債權額各為一百萬元之抵押權登記與被上訴人及王
錫麒等人，然土地之買賣，買受人為保障土地之順利過戶，或免出賣人收取其價金後
爽約而受損失，有與出賣人約定先設定抵押權登記予買受人之情形。準此，私有農地
之買賣，當事人約定出賣人先將土地設定抵押權登記與買受人，似不足憑以推論當事
人雙方對於買受人不能承受買賣之土地有約定俟將來可以移轉時，再行辦理移轉登記
。況己○○等三人及張長壽將出賣與被上訴人之四六七－九、－七、－六、－五、－
四、－三、－二、四五六、－二、－一、四五五、四六八、四五三、四五二號土地（
下稱四六七－九號等十四筆）亦設定抵押權與被上訴人及王錫麒等人，登記原因發生
日為「六十九年十一月十六日」、約定清償期日為六十九年十二月三十一日，有台灣
基隆地方法院八十五年度基拍字第六五○號民事裁定乙紙可稽（見原審更二卷五○、
五一頁），核與己○○等三人及張長壽於六十九年十二月四日將系爭土地設定債權額
各為一百萬元之抵押權與被上訴人及王錫麒等人，登記原因發生日為「六十九年十一
月十六日」，約定清償日期為「六十九年十二月三十一日」相同（見一審卷三三、四
二、四三、四九、五○頁），則己○○等三人及張長壽將四六七－九號等十四筆土地
與系爭土地設定抵押權登記與被上訴人及王錫麒等人似同時向地政事務所辦理，原審
未詳予調查，竟謂本件買賣之土地僅就田地部分有抵押權設定登記，進而認定系爭土
地買賣當事人於立約時，對於被上訴人欠缺自耕能力，田地部分不能為移轉登記，乃
約定設定抵押為擔保該部分日後得移轉時再行辦理，尚嫌速斷。次查，被上訴人於訂
約時，並無自耕能力，為原審所認定之事實。且依兩造所不爭之不動產買賣契約書第
七條既載明：「買賣登記日期約定六十九年十一月十六日雙方依約切實履行不得失誤
，但登記名義人由甲方（指買受人）自由指定乙方（指出賣人）不得異議」（見一審
卷一三頁），探求當事人真意，似難認係應俟被上訴人將來具有自耕能力時，再為移
轉登記之約定，能否謂被上訴人與己○○等三人及張長壽於訂約時，有預期於不能之
情形除去後為給付之約定，非無疑問。又查，己○○等三人及張長壽於六十九年十月
六日訂約後之七十年三月九日所出具之收據所載前開內容，與不動產買賣契約書第九
條所載文義相似（見一審卷一三、一四、九頁），係允諾提供印鑑證明等證件，協助
辦妥產權移轉登記，並未載明系爭土地買賣當事人雙方於訂約時明知該土地不能為所
有權移轉登記，約定俟將來可以移轉登記時，再行辦理，能否據此證明系爭土地買賣
當事人於訂約時，有預期於農地變為非農地後再為移轉之約定，非無研求之餘地。原
審未詳予究明，遽以上開理由，為上訴人敗訴之判決，亦有可議。上訴論旨，執以指
摘原判決不當，聲明廢棄，非無理由。
據上論結，本件上訴為有理由，依民事訴訟法第四百七十七條第一項、第四百四十八
條第一項，判決如主文。
中      華      民      國     九十     年      十      月    二十六    日
                              最高法院民事第二庭
                                  審判長法官  曾  桂  香
                                        法官  劉  延  村
                                        法官  劉  福  聲
                                        法官  黃  秀  得
                                        法官  許  澍  林
      右正本證明與原本無異
                                              書  記  官
中      華      民      國     九十     年     十一     月      六      日


司法院資訊處製作；財團法人民間司法改革基金會備份。
